【裁判字號】    94,仲訴,7
【裁判日期】    950413
【裁判案由】    撤銷仲裁判斷
【裁判全文】
臺灣臺北地方法院民事判決               94年度仲訴字第7號
原      告  交通部民用航空局中正國際航空站
法定代理人  丙○○
訴訟代理人  黃國鐘律師
            羅明通律師
            王子文律師
被      告  奧多廣告股份有限公司
法定代理人  甲○○
訴訟代理人  任順律師
            蔡茂松律師
            林新傑律師
上列當事人間請求撤銷仲裁判斷事件，本院於中華民國95年3月2
3日言詞辯論終結，判決如下：
    主  文
中華民國仲裁協會九十三年度仲聲愛字第○八三號仲裁判斷，應
予撤銷。
訴訟費用由被告負擔。
    事實及理由
一原告主張：原告於民國93年3 月12日，公告「交通部民用航空
  站中正國際航空站第二航廈設置農、工、商業實品展示區暨商
  業廣告招標案」（下稱系爭招標案），將中正國際航空站第二
  航廈廣告招牌出租，採最有利標，由原告聘請學者、專家等評
  選委員組成評審小組，就投標廠商提出之營運計畫書進行評分
  ，以評分名次最低者得標，與原告簽訂營業契約。嗣系爭招標
  案於93年3 月26日進行開標，評選委員雖評定被告為第一名，
  惟原告發現被告於91至93年間，承租「台北市○○○○道候車
  亭設置商業廣告及清潔維修財物出租案（下稱台北市公車候車
  亭廣告案）」有不良履約紀錄，遭台北市政府交通局沒收履約
  保證金，被告隱匿上情未揭露於營運計畫書，經原告詢問評選
  委員，評選委員均表示被告未揭露曾有違約情事，影響評選之
  公正性及結果，原告遂於93年4 月16日，通知被告不決標予被
  告。詎被告竟向中華民國仲裁協會提起仲裁，經該會作成93年
  度仲聲愛字第083 號仲裁判斷書，命原告應與被告簽立系爭招
  標案之營業契約。惟系爭招標案並未決標，該招標須知僅為要
  約引誘之性質，不生私法上效力，且招標須知第57條第1、4項
  、營業契約第86條第2 項約定，投標須知為營業契約之一部分
  ，招標案如有任何爭議，雙方得基於公平合理等原則依合約條
  款協調解決，協調未達成協議時，經雙方始得同意提付仲裁。
  但原告並未同意提付仲裁，兩造間仲裁協議尚未成立，雙方亦
  尚未簽訂營業契約，招標須知第57條第4 項未約定特定何種法
  律關係所生爭議得提付仲裁，上開仲裁判斷逾越仲裁協議、仲
  裁程序違反仲裁協議，依仲裁法第38條第1項、第40條第1項第
  1、2、4 款規定，應予撤銷。另本件招標、廢標之爭議，事涉
  公物使用之特別准許、招標公平性及公益之維護，屬於公法上
  之爭議，被告應循行政救濟程序解決，上開仲裁判斷違反仲裁
  法第2 條規定，依仲裁法第40條第1項第4款規定，亦應予撤銷
  。況系爭招標案決標與否由評審小組決定，上開仲裁判斷命原
  告應與被告簽訂營業契約，係命原告為法律上所不許之行為，
  依仲裁法第38條第3項、第40條第1項第1 款規定，亦應撤銷等
  語。並聲明：中華民國仲裁協會93年度仲聲愛字第083 號判斷
  ，應予撤銷。
二被告則以：被告於前開仲裁程序先位聲明請求確認兩造間營業
  契約存在，備位聲明請求原告應與被告簽訂營業契約，性質上
  均屬於系爭招標案所生之爭議，涉及原告有無為決標之意思表
  示，依投標須知第57條第4 項約定，雙方同意提付仲裁，前開
  仲裁判斷，並無違誤。另投標須知第57條第4 項之仲裁協議，
  符合仲裁法第1 條第3、4項、第2、3條規定，仲裁協議應以書
  面為之，並就一定法律關係所生之爭議而為約定，該仲裁條款
  約定應獨立認定。又投標須知第57條第4 項僅約定雙方就關於
  招標所生之爭執，同意提付仲裁，並未約定須經或得經雙方同
  意始得提付仲裁之文字，兩造尚未訂立營業契約，自無前揭約
  定之適用。另系爭招標案之標的，為空間及設施之出租，允許
  得標廠商於其上為營業行為，與一般民間商業廣告空間之出租
  無異，性質上為公營造物設施出租予私人使用，以增加國庫收
  入之行為，為國家機關與人民間之私經濟行為，與公權力之行
  使無涉；且原告未曾於原仲裁程序中，主張其決標、廢標之處
  置為公法事項，甚至主張依民法第88、92條之規定，為廢標之
  依據，而非依行政程序法第117 條以下關於有瑕疵之決標處置
  ，原告亦主張屬於私法上法律行為，而非公法上之行政處分，
  今原告改為主張決標成立前之招標、審標、決標爭議均屬於公
  法性質，決標後雙方成立營業契約方屬私法性質，被告就原告
  廢標之決定應依訴願法提起訴願，實屬矛盾。況前開仲裁判斷
  命原告應與被告簽訂營業契約，並無違反強制、禁止規定或違
  背公共利益、善良風俗之情事，並無命原告為法律上所不許之
  行為，前開仲裁判斷並未違反仲裁法第38條第3 款等規定云云
  ，資為抗辯。並聲明：原告之訴駁回。
三兩造不爭執之事實
(一)原告於93年3 月12日，公告系爭招標案，將中正國際航空站第
  二航廈廣告招牌出租，採最有利標，由原告聘請學者、專家等
  評選委員組成評審小組，就投標廠商提出之營運計畫書進行評
  分，以評分名次最低者得標，與原告簽訂營業契約，系爭招標
  案於93年3 月26日進行開標，評審小組評選被告為第一名，為
  兩造所不爭執，有招標須知、開標紀錄在卷可稽。
(二)被告於91至93年間，承租台北市公車候車亭廣告案，因提前申
  請終止契約，遭台北市政府交通局以沒收履約保證金為條件，
  合意終止契約，原告得知上情後，曾詢問評選委員，評選委員
  均表示被告未揭露曾有違約情事，影響評選之公正性及結果，
  嗣原告於93年4 月16日，通知被告系爭招標案不予決標，為兩
  造所不爭執，有台北市政府交通局92年12月15日北市交二字第
  09234995800號函、93年1日5日北市交二字第09235256000號函
  、評選委員問卷調查、原告93年4月16日正站業字第0930006l0
  l0號函在卷足憑。
(三)被告就系爭招標案之爭議，向中華民國仲裁協會提起仲裁，經
  該會作成93年度仲聲愛字第083 號仲裁判斷書，命原告應與被
  告簽立系爭招標案之營業契約，為兩造所不爭執，有該仲裁判
  斷書在卷可證。
四得心證之理由：
  本件首應審究爭點為系爭招標案是否業已決標？及兩造於招標
  階段是否有仲裁協議？
(一)按當事人互相表示意思一致者，無論其為明示或默示，契約即
  為成立。民法第153條第1項定有明文。次按公產機關通知承租
  人辦理國有特種房地申購手續，其性質為要約之引誘（最高法
  院51年台上字第3121號判例要旨參照）。次按要約與要約之引
  誘不同，要約者，乃以訂立契約為目的所為之意思表示。至要
  約之引誘，則在引誘他人向其為要約（最高法院59年台上字第
  1052號裁判意旨參照）。
(二)查原告於93年3 月12日，公告系爭招標案，被告與訴外人柏泓
  媒體股份有限公司、天力廣告股份有限公司依招標須知提出營
  運計畫書，嗣原告於同年月26日進行開標，開標結果被告經評
  選名次總和最低，經主持人當場宣布決標，此有開標紀錄在卷
  可稽（見本院卷1第189頁），依前開說明，原告之招標公告，
  性質上屬於要約之引誘，上開投標廠商提出營運計畫書，屬於
  要約，原告當場宣布決標，屬於承諾，堪認原告已向評選名次
  總和最低之被告，為決標之意思表示。則原告主張其尚未為決
  標之意思表示云云，尚不足取，被告辯稱原告已為決標之意思
  表示，為可採。
(三)另按有關現在或將來之爭議，當事人得訂立仲裁協議，約定由
  仲裁人一人或單數之數人成立仲裁庭仲裁之。仲裁程序違反法
  律規定者，當事人得對於他方提起撤銷仲裁判斷之訴，仲裁法
  第1條、第40條第1項第4 款定有明文。又按仲裁制度乃當事人
  基於私權自治及處分自由之原則，本於程序選擇權以解決私權
  紛爭之重要機制，是當事人既得協議以仲裁解決爭議，為賦予
  他方充分考量之機會，以權衡接受求償與提付仲裁間之利弊（
  最高法院93年台上字第992 號裁判意旨參照）。末按「系爭工
  程投標須知第11條規定：『得標廠商須自決標日起十日內完成
  各項訂約手續，逾期無故不辦理簽約者，本學院即視為不承攬
  ，沒收其押標金』。是決標後上訴人與得標廠商所成立者係招
  標契約，得標廠商僅取得者與上訴人訂立工程承攬契約之權利
  ，必上訴人與得標廠商另行簽訂工程承攬契約，其承攬關係始
  行發生。」（最高法院84年台上字第848號裁判意旨參照）。
(四)次查，前開招標須知第57條第1、4項分別約定：「本投標須知
  與營業契約同生效力，並列為契約之一部。」、「本招標案如
  有任何爭議，雙方得基於公平合理、和諧誠信之原則依合約條
  款協調解決，協調未達成協議時，得經雙方同意提付仲裁。」
  且營業契約第86條第2項約定：「投標須知為營業契約之一部
  分，招標案如有任何爭議，雙方得基於公平合理等原則依合約
  條款協調解決，協調未達成協議時，得經雙方同意提付仲裁。
  」是依上開約定，招標須知為營業契約之一部分，招標須知第
  57條第4 項所約定，招標案如有任何爭議，應先依營業契約條
  款協調解決，協調未達成協議時，始得經雙方同意提付仲裁。
  且原告負責擬定系爭招標須知之人員即證人乙○○證稱：伊為
  原告機關之專員，負責房舍土地文件之審核，系爭招標須知為
  伊所擬定，系爭招標案不適用政府採購法，應依國有財產法、
  行政程序法辦理，本件招標須知第57條第4 項乃參考交通部民
  用航空局之合約範例，必須投標廠商得標與原告簽訂營業契約
  後，始有仲裁之約定，招標階段並無仲裁之約定等語，堪認上
  開仲裁協議之約定，係指投標廠商得標與原告簽訂營業契約後
  ，有關招標案履約階段之爭議，始得提付仲裁，至有關招標案
  決標階段之爭議，並無提付仲裁之協議。則系爭招標案雖已決
  標，依前開說明，兩造間係成立招標契約，被告僅取得者與原
  告訂立營業契約之權利，被告尚不得主張依招標須知第57條第
  4 項約定，將系爭招標案決標與否之爭議提付仲裁。故被告就
  系爭招標案之決標爭議，提付中華民國仲裁協會仲裁，中華民
  國仲裁協會作成93年度仲聲愛字第083 號仲裁判斷，自違反仲
  裁法第1條規定，原告主張其依仲裁法第40條第1項第4 款規定
  ，得請求撤銷上開仲裁判斷，自屬有據。
五從而，原告依仲裁法第40條第1項第4款規定，請求撤銷中華民
  國仲裁協會作成93年度仲聲愛字第083 號仲裁判斷，為有理由
  ，應予准許。
六本件事證已臻明確，兩造其餘主張、陳述及所提證據，經審酌
  與本院前揭判斷不生影響，毋庸再予審酌，併此敘明。
七訴訟費用負擔之依據：民事訴訟法第78條。
中    華    民    國    95    年    4     月    13    日
                    民事第六庭法      官  姜悌文
以上正本係照原本作成
如對本判決上訴，須於判決送達後20日內向本院提出上訴狀，並
依上訴利益繳納上訴費。
中    華    民    國    95    年    4     月    14    日
                              法院書記官  蔡炎暾


司法院資訊處製作；財團法人民間司法改革基金會備份。
